【裁判字號】    98,保險上易,15
【裁判日期】    981231
【裁判案由】    給付保險金
【裁判全文】
臺灣高等法院臺中分院民事判決      98年度保險上易字第15號
上  訴  人  國泰世紀產物保險股份有限公司臺中分公司
法定代理人  乙○○
訴訟代理人  壬○○
            辛○○
被  上訴人  戊○○
            己○○
            丙○○
            庚○○
            丁○○
共同訴訟代理人  甲○○
上列當事人間給付保險金事件，上訴人對於中華民國97年9月9日
台灣台中地方法院97年度保險字第18號第一審判決提起上訴，本
院於98年12月22日言詞辯論終結，判決如下：
    主  文
上訴駁回。
第二審訴訟費用由上訴人負擔。
    事實及理由
壹、程序部分：
    按民事訴訟法第56條第 1項所稱訴訟標的，對於共同訴訟之
    各人必須合一確定者，係指固有必要共同訴訟與類似必要共
    同訴訟而言。依法律之規定必須數人一同起訴或數人一同被
    訴，當事人之適格始無欠缺者，謂之固有必要共同訴訟。數
    人在法律上各有獨立實施訴訟之權能，而其中一人起訴或一
    人被訴時，所受之本案判決依法律之規定對於他人亦有效力
    者，如該他人為共同訴訟人，即為類似必要共同訴訟。在類
    似必要共訴訟，雖數人一同起訴或一同被訴時，對於數人必
    須合一確定，而其中一人單獨起訴或單獨被訴時，仍不得謂
    當事人之適格有欠缺（最高法院28年上字第2199號、26年上
    字第 845號判例參照）。本件被上訴人戊○○、己○○、丙
    ○○、庚○○、丁○○等五人（下稱戊○○等五人）起訴主
    張被保險人徐劉賢妹與上訴人國泰世紀產物保險股份有限公
    司台中分公司（下稱國泰產險公司）訂定95年度鄉民團體意
    外保險合約書（下稱系爭合約），而被保險人於民國95年 8
    月 8日在家不慎跌倒致腦部外傷並於95年12月16日不幸逝世
    ，被上訴人戊○○等五人爰依系爭保險合約請求上訴人給付
    保險金。查系爭保險合約書約定死亡保險金受益人為法定繼
    承人，而被保險人之法定繼承人為徐貫博、戊○○、己○○
    、丙○○、庚○○、丁○○等六人，有繼承系統表附卷可參
    （見原審卷第11頁），且法律並未規定受益人有數名時，必
    須由數名受益人一同起訴或一同被訴請求給付保險金，故本
    件給付保險金事件並非固有必要共同訴訟，揆諸前揭說明，
    本件僅由被保險人之六名法定繼承人中之五名列名為當事人
    ，當事人之適格並無欠缺，上訴人抗辯被保險人之法定繼承
    人未一同起訴、一同應訴，訴不合法云云，核不可採，合先
    敘明之。
貳、實體部分：
一、被上訴人起訴主張：
  (一)訴外人徐劉賢妹生前戶籍地址為台中縣石岡鄉○○村○○鄰○
    ○街復興巷12-7號，為台中縣石岡鄉鄉民，台中縣石岡鄉公
    所於95年6月26日以台中縣石岡鄉設籍滿4個月之鄉民為被保
    險人，與上訴人訂定95年度鄉民團體意外保險合約書（下稱
    系爭合約），保險期間為95年8月1日起至96年 7月31日止，
    被保險人即訴外人徐劉賢妹於95年8月8日，因在家不慎跌倒
    致腦部外傷，顱內出血，經送行政院衛生署豐原醫院（下稱
    豐原醫院）救治，實施開顱手術移除血塊後並未好轉，術後
    持續意識不清且左側偏癱，期間雖曾暫時離開加護病房並返
    家照顧，但於95年11月 8日再度因先前之腦傷出現病危，縱
    經豐原醫院再施行腦室腹腔分流手術仍無法脫離險境，為延
    續徐劉賢妹之生命，於95年12月 1日再將其由豐原醫院轉至
    中國醫藥大學附設醫院，並於12月 8日由該醫院實施開顱手
    術清除血腫仍無法救治，於95年12月16日即因治療無效後由
    家屬辦理出院載送返家後旋即過世。核被保險人死亡結果係
    因意外事故所導致，屬於系爭保險約定書承保範圍，且事故
    發生期間係於系爭合約之保險期間內，是以保險受益人自得
    向保險人請求給付保險金。而依系爭合約書第1條第2款約定
    ，保險契約受益人於死亡保險金部分，其受益人為法定繼承
    人，而徐劉賢妹之繼承人原有徐貫博、丙○○、己○○、戊
    ○○、丁○○、庚○○等 6人，因長子徐貫博拋棄繼承，故
    徐劉賢妹之繼承人即為戊○○等 5人為系爭保險契約之受益
    人，得依系爭保險合約請求上訴人給付新台幣（下同）60萬
    元意外身故保險金。為此，爰依保險契約法律關係提起本訴
    ，並聲明求為判決：(一)上訴人應給付被上訴人60萬元，及自
    96年4月23日起至清償日止，按年息10%計算之利息。(二)被上
    訴人願供擔保請准宣告假執行。
二、原審判准如被上訴人之聲明，上訴人不服，提起上訴，陳述
    除引用原審書狀外，補充如下：
  (一)被上訴人主張被保險人係因跌倒致撞擊頭部，而緊急送豐原
    醫院急救，經診斷被保險人係為顱內出血，為兩造所不爭執
    。又醫學上所稱之顱內出血，所包含者泛指顱部內之出血，
    又可區分為外傷性及自發性。經查，被上訴人於96年 3月致
    本公司申請傷害保險理賠時，其所填寫之「傷害保險理賠申
    請書」其中敘述出險經過「晚上起床，上洗手間不小心跌倒
    ，撞擊頭部，緊急送省立豐原醫院」，於起訴狀中主張「因
    在家不慎跌倒，致頭部外傷、顱內出血」。惟查，依行政院
    衛生署豐原醫院之「護理評估表」中之『護理記錄』「fami
    ly陪伴入ER，family訴早上情緒差，下午吃東西完，意識改
    變」，被上訴人起訴主張，顯與入院時之說詞不符，不但事
    實發生經過不同，連發生時間也明顯不同。依護理記錄所記
    載之時間及事發經過，與被上訴人所主張者大不相同，觀諸
    其在未受有外傷之情況，顯見被保險人並非因跌倒而導致顱
    內出血，而係在吃完東西後即出現意識改變，屬於因自身疾
    病所導致之自發性顱內出血。
  (二)據被保險人於豐原醫院之住院病歷摘要，被保險人患有高血
    壓、糖尿病、心臟病等病史，又高血壓患者易有頭痛、嘔吐
    、暈眩等症狀，而徐劉賢妹於95年8月8日第一次進入豐原醫
    院就診時，其主訴為「頭痛、噁心、嘔吐」等，而入院時之
    診斷為「腦內出血、糖尿病、本態性高血壓」。腦部係包覆
    於頭骨、硬膜、蛛網膜、軟膜之內，腦內出血大多為自發性
    ，亦即為疾病所引發；若為外傷性之腦內出血，必須有極大
    之外力撞擊，會在頭部留下明顯之撞擊傷痕或是頭皮血腫。
    次查，依被保險人第一次入豐原醫院之病歷摘要，其診斷為
    「左額葉-顳葉-頂葉腦內出血」，並無外傷之記載。觀諸「
    護理記錄」、「住院病歷」皆未看見醫院曾做出如此之診斷
    ，顯見被保險人之腦內出血係屬自發性之腦內出血。被上訴
    人所提出由豐原醫院於95年10月26日開立之診斷證明書，其
    診治醫師為林英超，此與第一次入院之主治醫師林文祥不同
    ，而住院主治醫師對於病人入院期間之病情應能較為了解。
    因此，應以醫院之病歷摘要較為可採。
  (三)依被保險人第二次入豐原醫院之病歷所載，其診斷為「阻塞
    性水腦症、再發自發性腦內出血、糖尿病、尿道感染、高血
    壓」依其所記載之再發自發性腦內出血，可以得知第二次入
    院後之醫生判斷，亦認為第一次事故之發生為自發性腦內出
    血，屬於由疾病所引起，而非意外。因此，即便豐原醫院林
    英超醫師，於95年10月26日開立之診斷書上載明頭部外傷，
    顱內出血。惟被保險人於95年11月 8日入院時之主治醫師亦
    為林英超醫師，對於被保險人之出院診斷第 2項，為再發自
    發性腦內出血，既為同一醫師所下之診斷，則應以診斷在後
    者較為準確。
  (四)依中國醫藥大學附設醫院之病歷摘要，主訴為「意識昏迷併
    顱內出血，水腦症術後併慢性硬膜下血腫，意識持續昏迷至
    少一個月」，診斷為「糖尿病、高血壓、高血壓性顱內出血
    、水腦症、慢性硬膜下血腫」；此處雖有記載硬膜下血腫，
    然而與事故發生之時相隔已久，而豐原醫院兩次出入院診斷
    ，皆未記載此一部份，難以想像此為第一時間所發生之傷害
    。何況若被保險人在一開始即受有明顯外傷，則豐原醫院應
    當會記載於診斷之中，何以會遲至95年12月 1日尚未治療痊
    癒？又依被上訴人所提出之中國醫藥大學附設醫院所提出診
    斷證明書其開立日期為民國97年4月9日所開立之診斷證明書
    ，記載「右側外傷性顱內出血，右側外傷性硬膜下血腫，中
    樞衰竭，多重器官衰竭」，惟查，被保險人於95年8月8日於
    就診時，其腦部斷層掃描報告為「左額葉-顳葉-頂葉腦內出
    血」，若被保險人並非自發性的腦內出血，何以在被保險人
    以重病修養期間會再有其他不同側的出血？更何況該診斷書
    開立之時間距離事故發生日已遠，反而與距離事故日期較近
    所開出之死亡證明書所載不同，亦與該醫師當初之診斷不同
    ，恐為臨訟杜撰，顯不可採。又依中國醫藥大學附設醫院所
    開立之死亡證明書，其死亡種類所勾選者為「1.病死或自然
    死」，死亡原因為「多發性顱內出血」致「中樞衰竭」致「
    心肺衰竭」。顯見訴外人徐劉賢妹其係因中國醫藥學院附設
    醫院所診斷之高壓性顱內出血為直接導致死亡之主因。依上
    述事證，足證徐劉賢妹之死亡，係屬其自身疾病所引起，非
    由外來之突發意外所引起。
  (五)本案前經鈞院97保險上易字第12號案件送交法務部法醫研究
    所鑑定，其鑑定研判結果第四點：「綜合研判由提供病歷及
    相關醫學文獻顯示劉賢妹之死亡原因較無法明顯支持明顯有
    外傷性頭部外傷造成之顱內出血之導因，而較有可能如中國
    醫藥學院出院診斷所述之高血壓性腦實質出血引起之機率較
    高。」，依上述鑑定結果，則被保險人之死亡並非因意外所
    引起，上訴人自無給付保險金之責。
  (六)被上訴人之請求權並非全部之保險金：
    退萬步言，即便鈞院肯認被上訴人之請求，惟查本件給付保
    險金案件，雙方約定身故保險金之受益人為法定繼承人，涉
    及必要共同訴訟，需全體繼承人起訴始為合法。而被上訴人
    所提供之法定繼承人有長子「徐貫博」、次子「丙○○」、
    參子「己○○」、長女「戊○○」、次女「丁○○」、參女
    「庚○○」六人，惟依對造所提供之戶籍謄本，「庚○○」
    之出生別為四女，對於被保險人徐劉賢妹之法定繼承人人數
    ，被上訴人應負舉證之責。又依最高法院97年台上字第2087
    號判決認定：「保險契約約定有受益人，於保險事故發生時
    ，該受益人對於保險人即享有請求給付保險金之權利，而不
    論該受益人是否為法定繼承人。至該受益人之約定，不以具
    體指名為必要，凡於訂約時得特定者，均無不可。本件被保
    險人向保險公司投保團體保險計劃時，約定受益人為『法定
    繼承人』，為原審合法認定之事實，而於該保險契約簽訂時
    ，被上訴人既為被保險人之『法定繼承人』，渠等為該契約
    受益人之地位，即告確定，不因繼承開始後渠等拋棄繼承，
    致溯及自繼承開始時喪失繼承人之身分，而受影響。茲要保
    人即被保險人既未於生前變更上開保險契約之約定受益人，
    原審認定被上訴人仍為保險契約之受益人，亦無違誤可言。
    」是以系爭保險契約之受益人，於臺中縣石岡鄉公所與本公
    司訂立契約時，被保險人徐劉賢妹之受益人即已確定為其法
    定繼承人，該六位繼承人為系爭保險契約之受益人地位即告
    確定，即便訴外人徐貫博拋棄繼承亦不影響其受益權，被上
    訴人5人逕為起訴，於法不合。
    並聲明：(一)原判決廢棄。(二)被上訴人在第一審之訴及假執行
    之聲請均駁回。(三)第一、二審訴訟費用均由被上訴人負擔。
三、得心證之理由：
    查被保險人即訴外人徐劉賢妹於95年8月8日，因顱內出血，
    經送衛生署豐原醫院救治，經開顱移除血塊後並未好轉，被
    保險人家屬於95年12月 1日將徐劉賢妹由豐原醫院轉至中國
    醫藥大學附設醫院，並於12月 8日由該醫院實施開顱手術清
    除血腫仍無法救治，徐劉賢妹於95年12月16日即因治療無效
    後由家屬辦理出院載送返家後旋即過世一節，為兩造所不爭
    執，被上訴人戊○○等五人主張徐劉賢妹因跌倒之意外事故
    導致顱內出血，上訴人依約應給付保險金，上訴人則以前詞
    置辯，是本件爭執點厥為：徐劉賢妹之死亡是否肇因於系爭
    保險契約第5條所稱之意外傷害事故？
  (一)按保險人於被保險人遭受意外傷害及其所致殘廢或死亡時，
    負給付保險金額之責；前項意外傷害，指非由疾病引起之外
    來突發事故所致者，保險法第 131條第1、2項定有明文，國
    泰產險團體傷害保險第 5條亦同此規定（詳見原審卷第19頁
    ）。所謂「意外傷害」，應指危險之發生具有偶發或不可預
    期之「意外」，方可認為保險契約所約定之保險事故，而非
    被保險人本身已存在可得預料或查知之原因，故界定死因應
    側重於「主力近因原則」，即導致被保險人死亡或受傷之主
    要或有效原因，而非指最直接或最接近被保險人死亡之原因
    。若導致被保險人死亡或受傷原因有二個以上，而每一原因
    之間有因果關係且未中斷時，則最先發生並造成一連串事故
    發生之原因，即為導致被保險人死亡或受傷之主力近因。
  (二)經查，被上訴人等所提之豐原醫院診斷證明書業已載明徐劉
    賢妹經診斷為「頭部外傷，顱內出血」；醫師囑言：95年 8
    月8日接受開顱術移除血塊，95年8月8日至8月17日於加護病
    房接受治療，95年8月8日至 9月29日住院治療等語，有該診
    斷證明書附卷可稽（見原審卷第 8頁），足見被上訴人等主
    張事故發生乃95年8月8日，徐劉賢妹於平日起居之 1樓不慎
    跌倒，撞擊頭部，故被上訴人等將徐劉賢妹送至醫院急救，
    當天即住院施以手術治療等語，應堪採信。再參諸被上訴人
    等所提之中國醫藥大學附設醫院診斷證明書記載：病名「1.
    右側外傷性顱內出血2.右側外傷性硬膜下血腫3.中樞衰竭4.
    多重器官衰竭」；醫師囑言「病患因上述病因於民國95年12
    月1日經急診住院，95年12月8日實施開顱手術清除血塊，術
    後於加護病房治療於95年12月8日起至95年12月13日共6日，
    95年12月16日因多重器官衰竭藥物治療無效，辦理病危自動
    出院」等語，有該診斷證明書附卷可參（見原審卷第 9頁）
    ，益證徐劉賢妹之死亡係因外傷性顱內出血所導致，非由疾
    病引起之自發性顱內出血。上訴人雖以法務部法醫研究所鑑
    定報告抗辯被保險人非基於意外事故死亡，惟查該鑑定研判
    結果第四點固載明：「綜合研判由提供病歷及相關醫學文獻
    顯示劉賢妹之死亡原因較無法明顯支持明顯有外傷性頭部外
    傷造成之顱內出血之導因，而較有可能如中國醫藥學院出院
    診斷所述之高血壓性腦實質出血引起之機率較高。」（見本
    院卷第36頁），觀之該鑑定報告，法務部法醫研究所僅係推
    測被保險人之死亡原因為高血壓性腦實質出血引起之機率較
    高，而非明確指明被保險人確係因高血壓性腦實質出血導致
    死亡結果之發生，是以難以僅憑該鑑定報告即斷言被保險人
    並非因外傷性顱內出血導致死亡。況且法務部法醫研究所並
    非於被保險人事故發生時即依據被保險人之狀況判定被保險
    人事故發生之原因，反觀出據上開診斷證明書之豐原醫院及
    中國醫藥大學附設醫院為實際為被保險人實施診治之醫療院
    所，且此二所醫院均為具相當規模之專業醫療單位，其實際
    診治醫師依據被保險人於該院治療情形認定被保險人受有頭
    部外傷，並將之載明於診斷證明書，則該診斷證明書應具有
    相當之公信力，堪與採信，是以被上訴人主張被保險人因意
    外跌倒，導致死亡結果之發生，應為可採。上訴人抗辯被保
    險人之死亡原因為自發性顱內出血，核不可採。
  (三)綜上所述，被上訴人戊○○等五人主張被保險人徐劉賢妹因
    意外傷害而致死亡結果之發生，堪信為真實，上訴人所辯為
    不足採。從而，被上訴人戊○○等五人本於系爭保險契約之
    法律關係，請求上訴人給付被上訴人戊○○等五人60萬元，
    及自96年 4月23日起至清償日止，按年息百分之10計算之利
    息，為有理由，應予准許。原判決為上訴人敗訴之判決，並
    為假執行之宣告，經核於法並無不合。上訴論旨求予廢棄改
    判，為無理由，應予駁回。
四、本件事證已臻明確，兩造其餘攻擊或防禦方法及所提證據，
    均與本院心證之形成，不生影響，爰不一一再加以論述，併
    此明。
五、據上論結，本件上訴為無理由，依民事訴訟法第449條第1項
    、第78條，判決如主文。
中    華    民    國    98    年    12    月    31    日
              民事第三庭    審判長法  官  陳照德
                                  法  官  朱樑
                                  法  官  李平勳
以上正本係照原本作成。
不得上訴。
                                  書記官  江丞晏
中    華    民    國    98    年    12    月    31    日


司法院資訊處製作；財團法人民間司法改革基金會備份。
